臺灣高雄地方法院民事判決　　　92年度重訴字第566號
 原　　　告　廣運機械工程股份有限公司
 法定代理人　乙○○
 訴訟代理人　史乃文律師
　　　　　 　吳敬恆律師
　　　　　 　羅嘉希律師
 被　　　告　信福營造有限公司
 法定代理人　甲○○
 訴訟代理人　楊申田律師
 複代理人　　楊譜諺律師
右當事人間損害賠償等事件，本院於民國94年3 月29日言詞辯論
終結，判決如下：
      主　　　文
被告應給付原告新台幣仟捌佰柒拾伍萬元及自民國九十二年十
二月十六日起至清償日止，按週年利率百分之五計算之利息。
訴訟費用由被告負擔。
本判決於原告以新台幣壹仟貳佰玖拾壹萬柒仟元供擔保後，得假
執行；但被告如以新台幣仟捌佰柒拾伍萬元供擔保後，得免為
假執行。
      事實及理由
一、原告主張：其於民國91年10月24日就台灣電力股份有限公司
    （下稱台電公司）興達灰塘興建室內煤場工程新建工程之頂
    蓋部分（下稱系爭工程）工程，與被告訂立承攬工程合約，
    總價新台幣（下同）235,000,000 元，原告於91年11月22
    日以58,750,000元定期存單為被告設定質權作為預付款保證
    金，被告依約應於15日後即91年12月6 日給付同額預付款，
    惟僅給付20,000,000元，其餘38,750,000元並未依約給付，
    經原告於92年6 月25日催告仍未給付，依民法第254 條規定
    原告自得解除合約，原告已於92年7 月15日以存證信函解除
    兩造合約，依民法第259 條規定互負回復原狀之義務，原告
    自得請求被告返還預付款保證金38,750,000元（扣除被告已
    給付之預付款20,000,000）及遲延利息 (原告其餘部分之請
    求，業於審理中之93年12月29日具狀撤回)。 並聲明：(一)被
    告應給付原告38,750,000元及自起訴狀繕本送達翌日起至清
    償日止，按週年利率5%計算之利息。(二)原告願供擔保請准宣
    告假執行。
二、被告則以：
  (一)依被告交付視為兩造合約一部之工程預定進度表所示，相關
    設計圖之審查應於91年12月底完成，惟原告施作嚴重落後，
    又因頂蓋設計送審資料遲延及被評為粗糙且偏離事實等情事
    ，無法通過業主及其顧問公司之技術規範要求，且未能依指
    示改正，遭業主懷疑履約能力，已構成合約第17條第1、2、
    3 、5 款之解約事由，被告已於92年6 月12日以存證信函解
    除合約。
  (二)原告未依合約第5 條約定出具銀行保證函為預付款保證金，
    而以銀行定期存單設定質權予被告之方式代替，故被告僅給
    付20,000,000元預付款，而其性質屬金錢消費借貸非對待給
    付，況依承攬性質原告亦不得以之為同時履行抗辯；被告已
    給付部分預付款，原告拒絕給付有違背誠實及信用方法導致
    被告有延誤工程遭逾期扣款之虞；另原告工作缺失經通知未
    改善，被告依合約第6 條亦得暫停給付預付款。而兩造所訂
    為承攬性質合約，原告僅得以定作人有民法第507 條規定事
    由解除契約，原告之解除契約並不生效力。
  (三)兩造合約既經被告解除，原告已無法履行，被告因而與訴外
    人「ETA ELectricCompany L.LC,Dubai,U.A.E AND ADAMS E
    NBINEERING PTE.LTD J.V」另訂興達室內煤場頂蓋工程契約
    書，總價為270,000,000 元、另就設備接地系統工程部分，
    被告另與訴外人弘宗工程有限公司訂約，總價為2,000,000
    元，惟兩造系爭工程合約總價為235,000,000 元，被告因原
    告之違約行為受有至少37,000,000元損失，爰為抵銷抗辯。
    並聲明：(一)原告之訴及假執行之聲請均駁回。(二)如受不利判
    決，願供擔保請准宣告免為假執行。
三、本件經協議整理兩造爭點：
    兩造不爭執事項：
  (一)兩造於91年10月24日訂有興達灰塘煤場頂蓋工程合約。
  (二)原告已依契約第5 條第2 項約定購買58,750,000元之定期存
    單為被告設定權利質權，並經中企南港分行辦理質權設定完
    畢。
  (三)被告依同條契約約定，如原告已提出銀行保證函時，被告應
    於91年12月6 日前將58,750,000元存入原告帳戶內，但被告
    僅存入其中20,000,000元。
  (四)被告確實將原告設定質權之58,750,000元直接向銀行領回。
    兩造爭執事項：
  (一)原告以銀行定存單設定質權方式代替銀行保證函，是否合於
    兩造契約第5 條第2 項之約定？
  (二)預付款之性質是否屬於民法第490 條所謂之報酬，被告僅給
    付預付款20,000,000元是否確屬未為完全之對待給付？原告
    因而主張同時履行抗辯，拒絕承攬人應為之給付有無理由？
    原告是否應於被告已給付之20,000,000元範圍內，負比例施
    作之義務？
  (三)被告於92年6 月12日以原告所完成之基本設計圖未能通過業
    主及其顧問公司之技術規範要求，及工程進度嚴重落後，而
    有違反兩造契約第17條第1 項第1 、2 款之約定為由，解除
    合約，是否生解除兩造承攬合約之效力？被告並追加請求依
    其解除契約存證信函之真意，應有依契約第17條第1 項第3
    、5 款解除之意。
  (四)原告以預付款未繳足為由，依民法第229 、254 條解除兩造
    合約，是否生解除兩造承攬契約之效力？
  (五)原告解除契約有理由時，依民法第259 條主張回復原狀損害
    是否有理由？
四、就兩造爭執事項，本院判斷意見如下：
  (一)原告以銀行定存單設定質權方式代替銀行保證函，是否合於
    兩造契約第5 條第2 項之約定？
  (1)按解釋意思表示，應探求當事人之真意，不得拘泥於所用之
    辭句，民法第九十八條定有明文。兩造合約第5 條第2 項約
    定「雙方簽約甲方 (即被告)於 收到乙方 (即原告)之 簽約
    總價25% 預付款銀行保證函後，並經甲方對保完成後，甲方
    應支付乙方簽約總價25% 預付款於十五日內自動轉入乙方指
    定之帳戶」，而前開合約約定由原告出具之保證函乃預付款
    還款保證性質為兩造所不爭執，則原告以銀行定期存單設定
    質權方式得否足以代替，自應視該銀行定期存單設定質權之
    性質是否足為預付款之還款保證而定。
  (2)查原告雖以台灣中小企銀銀行南港分行 (下稱台企南港分行
    )之 定期存單並設定質權方式代替兩造契約約定之銀行保證
    函，惟於設定質權時經被告同意，兩造並提出質權設定通知
    書予台企南港分行，且台企南港分行設定完畢後亦提出覆函
    通知兩造等情，均有原告所提質權設定通知書、銀行覆函為
    證，且為被告所不爭執，應可認為真實，則被告既於簽約後
    同意原告以定期存單設定質權方式代替原約定之銀行保證函
    ，且同意擔任質權人，足認被告本身不亦不否認使用定期存
    單設定質權方式足以代替原契約約定之銀行保證函，或至少
    可認為兩造已合意以定期存單設定質權之方式以代替原約定
    之銀行保證函，否則原告已以58,750,000元購買定期存單，
    被告於原告要求共同設定質權又未提出任何異議，其於事後
    再以原告提供之定期存單設定質權不符兩造契約之約定，顯
    與誠信原則有違。
  (3)另參以被告於92年6 月12日以原告違約為由逕行行使質權，
    向台企南港分行提領原告前設定質權之定期存單存款
    58,750,000元，亦有原告所提該分行92年8 月27日函文可佐
    ，被告亦未為爭執其真正，益證原告以定期存單設定質權之
    方式足可代替原約定之銀行保證函，被告抗辯原告未依約提
    供預付款保證金為無理由。
  (二)預付款之性質是否屬於民法第490 條所謂之報酬，被告僅給
    付預付款20,000,000元是否確屬未為完全之對待給付？原告
    因而主張同時履行抗辯，拒絕承攬人應為之給付有無理由？
    原告是否應於被告已給付之20,000,000元範圍內，負比例施
    作之義務？
  (1)依兩造合約第五條付款辦法約定，除第2 項係約定被告應給
    付簽約總價25% 預付款外，同條第4 項僅就所餘75% 之工程
    款約定給付之時間及方法，足認兩造約定之預付款性質上為
    承攬報酬之一部，僅由定作人先行給付該部分之款項，且為
    保證承攬人之施作義務，而另約定承攬人應提供銀行保證函
    ，並非如被告所辯該預付款係屬消費借貸性質甚明。
  (2)又承攬為雙務契約，兩造之主要義務應同時履行，雖民法第
    490 、505 條規定原則上承攬報酬應於工作交付時給付之，
    無須交付者應於工作完成時給付，固係採報酬後付之原則，
    惟上開規定並非強行性質，且報酬後付僅為補充原則，當事
    人如有特別約定時自應從其約定，本件兩造既約定就預付款
    部分被告應於原告提出銀行保證函後負先行給付之義務，而
    原告所提出之定期存單設定質權方式足以代替保證函亦已如
    前述，被告即有先行給付58,750,000元預付款之義務，且此
    一先行給付報酬之義務，乃被告身為定作人之主要義務，被
    告既未依約給付全部之預付款，而原告為承攬人，自得於被
    告依約給付全部預付款前，拒絕自己之主要給付義務即工作
    物之施作。
  (3)又兩造既約定被告應先給付預付款58,750,000元，該預付款
    之性質既應認為承攬報酬之一部，且被告又有先為給付之義
    務，則被告未依約定全部給付前，原告並無施作之義務，被
    告自不得僅為一部給付而要求原告負比例施作之義務。
  (三)被告於92年6 月12日以原告所完成之基本設計圖未能通過業
    主及其顧問公司之技術規範要求，及工程進度嚴重落後，而
    有違反兩造契約第17條第1 項第1 、2 、3 、5 款之約定為
    由解除合約，是否生解除兩造承攬合約之效力？
    被告未依約於91年12月7 日先行給付58,750,000元之預付款
    ，經原告於93年4 月8 日函催而被告仍未給付，原告於被告
    未給付全部預付款前既得行使同時履行抗辯拒絕自己應負施
    作之給付義務，則於被告未給付預付款前原告並不負遲延責
    任，亦無違反兩造合約第十七條相關約定之可能，被告以原
    告所完成之基本設計圖未能通過業主及其顧問公司之技術規
    範要求，及工程進度嚴重落後等為由而解除兩造合約，並不
    生解除契約之效力。
  (四)原告以預付款未繳足為由，依民法第229 、254 條解除兩造
    合約，是否生解除兩造承攬契約之效力？
  (1)原告分別於92年1 月10日以00000--000號、92年4 月1 日以
    廣字第91172--010號催告被告給付尚未依約之預付款，雖未
    定相當之履行期間，惟被告既已於92年6 月12日向原告表示
    解除合約之意，雖不生解約之效力如前述，然亦足認其已無
    再給付預付款之意，且兩者時間相距已逾2 月餘，應認已合
    於催告之相當期間，是原告於92年7 月15日以92律文字第07
    02號函文以被告無履行合約之意而解除兩造間承攬合約，依
    其所為意思表示之真意解釋，應認合於民法第254 條規定，
    已合法解除兩造間承攬契約之效力。
  (2)原告另於92年6 月25日以92律文字第0605號函文由訴訟代理
    人史乃文律師以「為代當事人廣運機械工程股份有限公司函
    覆貴公司郵局第619 號函，請貴公司 (即被告)於 文到5 日
    內返還向台灣中小企業銀行南港分行溢領之款項新台幣38,7
    50,000元，逾將依法提出追訴，絕不寬貸，請查照。」催告
    被告，惟依前開函文意旨，係催告被告應將因行使質權而自
    台企南港分行領取之38,750,000元返還予原告，並非要求原
    告應依兩造合約之約定給付應先為給付之預付款38,750,000
    元，該函文應認不生催告給付預付款之效力，併為明。
  (五)原告解除契約有理由時，依民法第259 條主張回復原狀損害
    是否有理由？
    按契約解除時，當事人雙方負回復原狀之義務，由他方所受
    領之給付物，應返還之，民法第259 條第1 款定有明文。原
    告既因與被告訂約而提供定期存單供被告設定置權，被告又
    以原告違約為由行使質權而已向台企南港分行領取前開設質
    之38,750,000元，應認仍屬因契約之簽訂而由他方受領之物
    ，依前開法條規定，被告自負返還之義務。
五、被告另以其另就原告違約未能履行部分，另與訴外人「ETA
    ELectricCompany L.LC,Dubai,U.A.E AND ADAMS ENBINEERI
    NG PTE.LTD J.V」另訂興達室內煤場頂蓋工程契約書，總價
    為270,000,000 元、另就設備接地系統工程部分另與訴外人
    弘宗工程有限公司訂約，總價為2,000,000 元，惟兩造系爭
    工程合約總價為235,000,000 元，被告因原告之違約行為受
    有至少37,000,000元損失，而為抵銷抗辯；惟查，被告並無
    違約情事已如前述，被告縱確定因而再與訴外人另訂契約而
    有何支出，亦與原告無涉，被告所為抵銷抗辯並無理由。
六、綜上所述，本件原告本於解除契約後回復原狀之法律關係，
    依民法第259 條第1 款規定，請求被告返還38,750,000元及
    自起訴狀繕本送達翌日之92年12月16日 (起訴狀繕本於92年
    12月15日送達)起 至清償日止，按週年利率5%計算之法定遲
    延利息，為有理由，應予准許。
七、本件因事證已明，兩造其餘主張及攻擊防禦方法，核與判決
    結果無涉，爰不一一贅述。又兩造均陳明願供擔保請准宣告
    假執行或免為假執行，經核均無不合，爰分別酌定相當擔保
    金額准許之。
八、據上論結：本件原告之訴為有理由，爰依民事訴訟法第78條
    、第390條第2項、第392條，判決如主文。
中　　華　　民　　國　  94  　年  　4  　月　  22     日
                         　　　民事第一庭
                               法　　　官　林玉心
正本係照原本作成。
如不服本判決，應於送達後廿日內，向本院提出上訴狀並表明上
訴理由，如於本判決宣示後送達前提起上訴者，應於判決送達後
十日內補提上訴理由書（須附繕本）。
中　　華　　民　　國　  94  　年  　4  　月　  22     日
                               法院書記官  陳家宏
